臺灣新北地方法院刑事判決
111年度金訴字第513號
公  訴  人  臺灣新北地方檢察署檢察官
被      告  劉君玶


選任辯護人  林冠宇律師
            卓詠堯律師
上列被告因違反洗錢防制法等案件，經檢察官提起公訴（111年
度軍偵字第10號、第11號、第33號），本院判決如下：
    主  文
乙○○無罪。
    理  由
一、公訴意旨略以：被告乙○○可預見將個人金融帳戶之存摺、提款
    卡及密碼，無故提供他人使用，其金融帳戶極可能為詐欺集
    團利用以從事詐欺取財之犯罪，竟基於幫助詐欺取財、洗錢
    之不確定故意，於民國110年9月23日某時，在新北市○○區○○
    路0段000號統一超商新圓山門市內，以店到店之方式，將其
    申辦之中華郵政股份有限公司帳號00000000000000號帳戶（
    下稱本案郵局帳戶）、華南商業銀行帳號000000000000號帳
    戶（下稱本案華南銀行帳戶）之提款卡，寄送予某真實姓名
    年籍不詳之詐騙集團成員收受，並以通訊軟體Line告知提款
    卡密碼。嗣該詐欺集團成員取得上開帳戶提款卡及密碼後，
    竟共同意圖為自己不法之所有，於附表所示時間，以附表所
    述方式詐騙附表所列之庚○○等人，致渠等均陷於錯誤，而依
    指示轉帳或匯款如附表所載金額至上開帳戶內。嗣庚○○等人
    察覺有異並報警處理，始悉上情。因認被告涉犯刑法第30條第
    1項前段、第339條第1項之幫助犯詐欺取財，及刑法第30條
    第1項前段、洗錢防制法第14條第1項之幫助一般洗錢罪嫌等
    語。
二、按刑事訴訟法第308 條規定：「判決書應分別記載其裁判之
    主文與理由；有罪之判決並應記載犯罪事實，且得與理由合
    併記載。」，同法第310 條第1 款規定：「有罪之判決書，
    應於理由內分別情形記載左列事項：一、認定犯罪事實所憑
    之證據及其認定之理由。」，及同法第154 條第2 項規定：
    「犯罪事實應依證據認定之，無證據不得認定犯罪事實。」
    揆諸上開規定，刑事判決書應記載主文與理由，於有罪判決
    書方須記載犯罪事實，並於理由內記載認定犯罪事實所憑之
    證據及其認定之理由。所謂認定犯罪事實所憑之「證據」，
    即為該法第154 條第2 項規定之「應依證據認定之」之「證
    據」。職是，有罪判決書理由內所記載認定事實所憑之證據
    ，即為經嚴格證明之證據，另外涉及僅須自由證明事項，即
    不限定有無證據能力之證據，及彈劾證人信用性可不具證據
    能力之彈劾證據。在無罪判決書內，因檢察官起訴之事實，
    法院審理結果，認為被告之犯罪不能證明，而為無罪之諭知
    ，則被告並無檢察官所起訴之犯罪事實存在，既無刑事訴訟
    法第154 條第2 項所規定「應依證據認定之」事實存在，因
    此，判決書僅須記載主文及理由，而理由內記載事項，為法
    院形成主文所由生之心證，其論斷僅要求與卷內所存在之證
    據資料相符，或其論斷與論理法則無違，通常均以卷內證據
    資料彈劾其他證據之不具信用性，無法證明檢察官起訴之事
    實存在，所使用之證據並不以具有證據能力之證據為限（最
    高法院100 年度台上字第2980號刑事判決意旨參照），是以
    本案被告既經本院認定犯罪不能證明（詳後述），本判決即
    不再論述所援引有關證據之證據能力，合先敘明。
三、次按犯罪事實應依證據認定之，無證據不得認定犯罪事實；
    不能證明被告犯罪者，應諭知無罪之判決，刑事訴訟法第15
    4 條第2 項、第301 條第1 項分別定有明文。又事實之認定
    ，應憑證據，如未能發現相當證據，或證據不足以證明，自
    不能以推測或擬制之方法，為裁判基礎（最高法院40年台上
    字第86號刑事判例參照）；認定不利於被告之事實，須依積
    極證據，苟積極證據不足為不利於被告事實之認定時，即應
    為有利於被告之認定，更不必有何有利之證據（最高法院30
    年上字第816號刑事判例參照）；認定犯罪事實所憑之證據
    ，雖不以直接證據為限，間接證據亦包括在內；然而無論直
    接或間接證據，其為訴訟上之證明，須於通常一般之人均不
    致有所懷疑，而得確信其為真實之程度者，始得據為有罪之
    認定，倘其證明尚未達到此一程度，而有合理之懷疑存在時
    ，事實審法院復已就其心證上理由予以闡述，敘明其如何無
    從為有罪之確信，因而為無罪之判決，尚不得任意指為違法
    （最高法院76年台上字第4986號刑事判例參照）。
四、公訴人認定被告涉犯幫助詐欺取財及幫助洗錢罪嫌，主要係
    以：被告於警詢及偵查中之供述；證人即告訴人庚○○、丙○○
    、戊○○於警詢時之指述；本案郵局、華南銀行帳戶開戶資料
    及交易明細；被告提出之與詐欺集團成員「林瑩」之Line對
    話紀錄；告訴人庚○○提供之國泰世華商業銀行網路轉帳交易
    明細；告訴人丙○○所提與詐欺集團間Line對話紀錄截圖、國
    泰世華銀行網路轉帳交易明細等件，為其論據。
五、訊據被告堅決否認有何幫助詐欺取財及幫助洗錢等犯行，辯
    稱：我於110年9月21日在臉書看到新北現領打工分享社團上
    家庭代工的貼文，並依其内容加1名暱稱「林瑩」的Line，
    之後「林瑩」與我聯繫告知代工工作的細節，又提起因疫情
    關係可申請政府的手工原料補助，表示我提供幾個帳戶可以
    補助多少錢，公司會匯錢進去幫我採買代工的材料，並說要
    用我的名義去購買材料，才能申請政府補助；「林瑩」原本
    要我提供存摺，我說我沒有，她說提款卡也行，但她又擔心
    日後補助匯入時，我會領出，所以要求我以統一超商店到店
    方式寄送提款卡給她，之後我就依指示於110年9月23日在新
    北市五股區的7-11新圓山門市將我本案郵局、華南銀行及遠
    東商銀、臺灣銀行4個帳戶的提款卡寄到臺北市松山區三民
    路的7-11松民門市；「林瑩」說提款卡日後會跟材料一起寄
    回給我，並稱他們財務要領錢買材料，因為我很忙他們又一
    直催，我就用Line告訴「林瑩」密碼；當時我是由於想求職
    ，不知道對方是要騙我名下的帳戶去從事詐騙；我交付提款
    卡並沒有任何對價等語。經查：
  ㈠被告有於前述時地，以超商店到店之方式，將其申辦之郵局
    、華南、遠東商銀及臺灣銀行等帳戶之提款卡，寄送予「林
    瑩」所屬之詐欺集團成員，並以Line傳送訊息予「林瑩」告
    知上開帳戶之提款卡密碼。嗣本件詐欺集團取得前揭帳戶後
    ，即於附表所示時間，以附表所載方式，詐騙如附表所列之
    告訴人庚○○、丙○○、戊○○等人，致其等均陷於錯誤，而於附
    表所載時間，匯款如附表所示金額之款項至本案郵局、華南
    銀行帳戶內等情，業據告訴人庚○○、丙○○、戊○○於警詢時指
    述綦詳（見111年度軍偵字第10號卷【下稱偵卷一】第9至11
    頁，111年度軍偵字第11號卷【下稱偵卷二】第19至26頁，1
    11年度軍偵字第33號卷【下稱偵卷三】第13至15頁），且有
    本案郵局、華南銀行帳戶之開戶資料及交易明細；被告提出
    之與詐欺集團成員「林瑩」之Line對話紀錄、臉書家庭代工
    資訊、7-11包裹寄出收據、包裹寄件資料查詢；告訴人庚○○
    提供之國泰世華商業銀行網路轉帳交易明細；告訴人丙○○所
    提與詐欺集團間Line對話紀錄截圖、國泰世華銀行網路轉帳
    交易明細各1份在卷可佐（見偵卷一第14至15頁、第18至33
    頁、第41頁、第43頁、第45頁、第97頁，偵卷二第87頁、第
    101至107頁，111年度軍偵字第16913號卷第49至50頁），是
    此部分事實應堪認定。
  ㈡按刑法上之故意，可分為直接故意與不確定故意（間接故意
    ），行為人對於構成犯罪之事實，明知並有意使其發生者，
    為直接故意；行為人對於構成犯罪事實，預見其發生而其發
    生並不違背其本意者，為間接故意。又刑法詐欺罪雖不處罰
    過失，然「有認識過失」與「不確定故意」二者對犯罪事實
    之發生，均「已有預見」，區別在於「有認識過失」者，乃
    「確信」該事實不會發生，而「不確定故意」者，則對於事
    實之發生，抱持縱使發生亦「不在意」、「無所謂」之態度
    。次按我國為杜絕層出不窮之利用人頭帳戶或人頭行動電話
    門號作為財產詐欺犯罪工具案件，過去對於提供人頭帳戶、
    門號之處罰，率多以間接之情況證據，認定提供人頭帳戶、
    門號者即具有不確定之幫助詐欺故意，治安機關亦使用監聽
    、調取通聯、金融交易紀錄等各種偵查手段，積極查緝利用
    人頭帳戶、門號詐欺取財之犯罪方式，積年累月已使得一般
    民眾對於任意販賣個人金融帳戶資料與行動電話門號予陌生
    他人使用，恐涉及犯罪之違法意識逐漸提高，造成詐欺集團
    以價購方式取得人頭帳戶、門號等隱匿身分之詐騙工具較為
    不易，詐欺集團遂直接改以詐騙手法取得人頭帳戶、門號供
    作使用，此已成為現時詐欺犯罪實務上之常態。又目前經濟
    普遍不景氣，一般民眾謀生不易，多數人所得偏低而屬均貧
    之社會情況下，對於需款孔急卻無資力提供擔保，致無從循
    一般金融機構管道借得金錢，或因生活壓力急於尋求工作機
    會之人，因渠等多半處於心態、社經地位等各方面條件上之
    弱勢者，只要能尋得一線機會，均會勉力嘗試、爭取，在此
    情境下，實難期待渠等於商談借貸、求職面試時，均能詳細
    審究、提高警覺以防遭他人設局利用，詐欺集團遂利用此一
    弱點，假借代辦貸款或應徵、招募工作、求職求才等名義，
    自上述之人詐取金融帳戶等工具性資料，現今此等案件已時
    有所聞，此亦可由政府機關曾在平面、廣電等媒體上製播呼
    籲應徵工作者或辦理貸款者應小心防詐之宣導短片等情，可
    見一斑。又對於社會上人事物之警覺性與風險評估，本因人
    而異，且詐騙手法日新月異，詐欺集團成員個個能言善道、
    鼓舌如簧，盡其能事虛捏誆騙，是否受騙實與個人教育、智
    識程度、社會背景非必然相關，此觀諸各種詐騙手法雖經政
    府大力宣導，媒體並大幅報導，仍有眾多被害人持續受騙上
    當，其間亦不乏高知識份子或有長年工作經驗及社會歷練之
    人士，即可知悉。況倘人人均有如此高度之智慧足以辨別虛
    實，則司法實務上何來眾多詐欺犯罪之受害者？此種現象適
    足說明，為詐欺犯罪之被害者，除遭詐騙錢財外，亦有可能
    遭詐騙個人證件、金融機構存摺、行動電話門號等物，甚至
    尚有在不知情之狀況下遭詐欺集團設局利用出面領款之人，
    自不得僅以應徵工作或辦理貸款者乃出於任意性交付金融帳
    戶存摺、金融卡及密碼、證件等工具性資料，再憑空佐以虛
    幻、浮動之通常人標準應有之客觀合理智識經驗，即率爾認
    定渠等必有幫助或參與詐欺取財之認知及故意。因此，交付
    或輾轉提供金融帳戶等工具性資料之人是否參與或幫助詐欺
    取財罪，既有受詐騙始交付之可能，就渠等是否確係出於直
    接或間接故意之認識而為參與或幫助詐欺之行為，自應按證
    據法則從嚴審認。倘有事實足認提供金融帳戶等工具性資料
    者顯有可能係遭詐騙所致，或該等資料歷經迂迥取得之使用
    後，已然逸脫原提供者最初之用意，乃提供者所不知或無法
    防範，此時，復無明確事證足以確信提供金融帳戶等工具性
    資料者，有何直接或間接參與或幫助犯罪故意，因而對於其
    主觀犯意存有合理懷疑時，基於罪疑唯輕、有疑唯利被告之
    刑事訴訟原則，自應為有利於行為人之認定，以免根本地逸
    脫無罪推定原則。
  ㈢關於被告交付本案郵局、華南銀行帳戶資料之緣由，被告於
    警詢、檢察事務官詢問及本院審理中始終辯稱係因應徵家庭
    代工工作遭詐騙等語如前，並於110年10月9日警詢時即提出
    其所述之臉書頁面截圖、提款卡寄送之統一超商交貨便包裏
    照片、包裹寄出收據、包裹寄件資料查詢、其與「林瑩」間
    之Line對話截圖各1份為證（見偵卷一第5至8頁、第18至33
    頁），經核與被告前開所辯相符，堪認被告係先在臉書頁面
    發現家庭代工之資訊，經雙方以Line聯繫後，由被告寄出其
    所申設之上開4個帳戶提款卡予對方，另提供密碼等節，應
    屬實情。再觀諸被告透過Line將前述4個帳戶之提款卡及個
    人身分證正反面拍照傳送予「林瑩」時，均在照片上加註「
    僅配合工作匯款使用或不能用於任何用途」（見偵卷一第24
    至25頁）；嗣「林瑩」於被告寄出提款卡後，以公司會先將
    購買材料之款項匯入被告之帳戶內，再由該帳戶支出貨款為
    由，要求被告提供提款卡密碼，被告詢問能否等支付貨款時
    或對方收到提款卡後再告知密碼，「林瑩」即告以：「您放
    心，我們只是購買材料」、「你都可以隨時監督到公司是怎
    麼使用你的帳戶情況的」（見偵卷一第27至29頁）、等話術
    ，藉以降低被告心防，取信被告，圖使被告信任其帳戶資料
    將不會挪作他用，而被告於寄出上開帳戶之提款卡後，於11
    0年9月23日11時53分許、同日12時24分至13時54分許、9月2
    5日9時18分許、10時54分許、9月26日10時44分許、9月27日
    12時13分許，多次向「林瑩」催問提款卡何時寄還、購買代
    工材料之方式、時間、金額與到貨之日期及處理進度等事宜
    （見偵卷一第27至29頁、第31至33頁）。由此可見，被告於
    提供帳戶及身分資料予「林瑩」時，有特別註記僅供工作匯
    款之用，不能挪作他用，且於寄送帳戶後，其所關切之重點
    ，亦係在代工本身，而非「林瑩」所宣稱1個帳戶5,000元之
    補助金，實難認其最初係基於幫助詐欺取財及幫助洗錢之不
    確定故意而提供本案帳戶之提款卡及密碼。再由被告於110
    年9月25日傳送本案華南銀行帳戶之網路銀行新臺幣活存明
    細摘要截圖予「林瑩」，詢問何以會有扣款20,005元之交易
    ，經「林瑩」佯稱：「那是我們財務在購買材料」後，被告
    回以:「了解」（見偵卷一第32至33頁）等情觀之，被告對
    「林瑩」所稱會將購買代工材料之款項匯入其帳戶後再提領
    用以支付貨款之說詞，確實係深信不疑。又被告為應徵工作
    ，應對方要求提供本案郵局及華南銀行帳戶之提款卡、密碼
    ，固與社會一般人應謹慎使用、管理帳戶之態度有違，然被
    告於案發時年僅22歲，且為職業軍人，平日均在部隊為紀律
    之生活，與外界多有隔閡，人生經驗及社會歷練難謂充足；
    復參以被告並無任何前科，遑論財產犯罪或因金融帳戶遭人
    使用而涉嫌詐欺之前科紀錄，有臺灣高等法院被告前案紀錄
    表在卷可考，被告因信任「林瑩」之說詞而交付帳戶，並未
    明顯悖於吾人日常生活之經驗法則，尚難認被告交付本案帳
    戶之提款卡與密碼時，主觀上係基於容任其帳戶為詐欺集團
    所用，亦不違背其本意之心態。
  ㈣再者，被告提供予詐欺集團使用之本案郵局帳戶係其當時之
    工作薪資匯入帳戶（即一般所稱之薪轉帳戶），此觀該帳戶
    於110年2月5日、110年3月5日、110年4月1日、110年5月5日
    、110年6月4日、110年7月5日、110年8月5日、110年9月2日
    均有薪資固定匯入自明（見偵卷一第161至173頁），此顯與
    一般販賣或提供帳戶予詐欺集團使用者，通常係選擇久未使
    用、餘額所剩無幾之帳戶，甚或臨時申辦新帳戶予以交付之
    情形，迥然有別。衡以本案郵局帳戶為被告服志願役時之薪
    資轉帳帳戶，若被告於提供帳戶資料時，已對涉及詐欺取財
    及洗錢犯行有所預見，自無提供該等帳戶，而冒日後帳戶遭
    凍結或被列為警示帳戶，致其無法領取薪資，且後續徒增諸
    多不便之風險，益證被告於交付本案帳戶資料時，並無將之
    供詐欺集團使用之意。
六、綜上所述，公訴意旨認定被告涉有本案幫助詐欺取財、幫助
    洗錢犯行所憑之證據，尚未達通常一般人均不致有所懷疑，
    而得以確信其為真實之程度，自難以公訴意旨所指之罪責相
    繩。此外，復查無其他積極證據足資證明被告有被訴幫助詐
    欺取財、幫助洗錢之犯行，揆諸前揭法條及判例要旨，既不
    能證明被告犯罪，自應為無罪之諭知。
七、退併辦部分：
　　至臺灣新北地方檢察署111年度軍偵字第47號、111年度偵字
    第16913號移送併辦意旨所載被告涉嫌對告訴人丁○○、己○○
    犯刑法第30條第1項前段、第339條第1項之幫助犯詐欺取財
    ，及刑法第30條第1項前段、洗錢防制法第14條第1項之幫助
    一般洗錢罪部分，因本院就被告本案經起訴部分，業為無罪
    之諭知，則上開併辦案件即與起訴部分不具有實質上一罪或
    裁判上一罪等關係，而非本案起訴效力所及，應退回由檢察
    官另為適法之處理，併此敘明。
據上論斷，應依刑事訴訟法第301 條第1 項，判決如主文。
本案經檢察官甲○○偵查起訴，由檢察官顏汝羽到庭實行公訴。
中　　華　　民　　國　　111 　年　　7 　　月　　6 　　日
                  刑事第七庭  審判長法　官  彭全曄
　　　　　　　　　
                                    法  官  白承育

                                    法  官  劉思吟
以上正本證明與原本無異。
如不服本判決應於收受送達後20日內向本院提出上訴書狀，並應
敘述具體理由；其未敘述上訴理由者，應於上訴期間屆滿後20日
內向本院補提理由書（均須按他造當事人之人數附繕本）「切勿
逕送上級法院」。
                                    書記官  廖俐婷
中　　華　　民　　國　　111 　年　　7 　　月　　8 　　日
附表：
編號 偵查案號 告訴人 詐騙時間 詐騙方式 匯款時間/金額 （新臺幣） 匯入帳戶 1 111年度軍偵字第10號 庚○○ 110年9月25日16時35分許 詐騙集團成員自稱基督教芥菜種會人員撥打電話予庚○○，佯稱其捐款因信用卡系統問題致重複扣款，需使用網路轉帳辦理取消云云，致庚○○陷於錯誤，而依指示轉帳。 110年9月25日17時4分許 16,123元 本案郵局帳戶 2 111年度軍偵字第11號 丙○○ 110年9月25日16時6分許 詐騙集團成員自稱Life8店家客服人員致電予丙○○，謊稱其先前上網購買拖鞋時因業務人員疏失致重複扣款，需使用網路轉帳辦理取消云云，致丙○○陷於錯誤，而依指示轉帳。 110年9月25日16時30分許 44,989元  本案華南銀行帳戶 3 111年度軍偵字第33號 戊○○ 110年9月25日16時58分前某時 詐騙集團成員自稱為富邦銀行員工撥打電話予戊○○，誆稱其公益捐款因信用卡系統問題致重複扣款，需使用網路轉帳辦理取消云云，致戊○○陷於錯誤，而依指示轉帳。 110年9月25日16時58分許 86,079元 本案郵局帳 戶